臺灣臺南地方法院民事判決
110年度訴字第847號
原      告  曾永林  
訴訟代理人  王燕玲律師
被      告  陳李清秀
訴訟代理人  林金宗律師
上列當事人間請求拆屋還地等事件，經本院於民國111年4月20日
言詞辯論終結，判決如下：
    主    　文
被告應將坐落臺南市○市區○○段00000地號土地上，如附圖所示編
號Ａ部分面積44.84平方公尺之地上物拆除，將上開土地返還原告
及全體共有人。
被告應將坐落臺南市○市區○○段00000地號土地上，如附圖所示編
號Ｂ部分面積11.8平方公尺之地上物拆除，將上開土地返還原告
。
被告應給付原告新臺幣14,117元，及自民國110年12月11日起至
清償日止，按週年利率百分之5計算之利息。
被告應自民國110年12月8日起至返還第一項、第二項土地之日止
，按月給付原告新臺幣1,176元。
原告其餘之訴駁回。
訴訟費用由被告負擔。 
本判決第一、二、三項部分，原告按附表所示之金額供擔保後，
得假執行；但被告如按附表所示之金額為原告預供擔保，得免為
假執行。
原告其餘假執行之聲請駁回。 
    事實及理由
壹、程序方面：
    按訴狀送達後，原告不得將原訴變更或追加他訴，但擴張或
    減縮應受判決事項之聲明者，不在此限；不變更訴訟標的，
    而補充或更正事實上或法律上之陳述者，非為訴之變更或追
    加，民事訴訟法第255條第1項第3款、第256條分別定有明文
    。查原告起訴時原聲明請求：㈠被告應將坐落臺南市○市區○○
    段00000地號土地（下稱850-1土地）上，如起訴狀附圖編號
    Ａ部分之地上物拆除（實際面積均以測量後為準），並將上
    開土地騰空返還原告及全體共有人。㈡被告應將坐落同段850
    -4地號土地（下稱850-4土地）上，如起訴狀附圖所示編號Ｂ
    部分之地上物拆除（實際面積均以測量後為準），並將上開
    土地騰空返還原告。㈢被告應給付原告新臺幣（下同）11,11
    6元，及自起訴狀繕本送達翌日起至清償日止，按週年利率
    百分之5計算之利息，暨自起訴狀繕本送達翌日起至返還上
    開土地之日止，按月給付原告1,588元。嗣經地政機關人員
    勘測地上物占用850-1、850-4土地之位置及面積後，於民國
    110年12月6日具狀變更聲明為：㈠被告應將850-1土地上如臺
    南市新化地政事務所110年10月26日所測字第1100096945號
    函所檢附之土地複丈成果圖（下稱附圖）編號Ａ部分面積44.
    84平方公尺之地上物拆除，將上開土地返還原告及全體共有
    人，㈡被告應將850-4地號土地上如附圖編號Ｂ部分面積11.8
    平方公尺之地上物拆除，將上開土地返還原告。㈢被告應給
    付原告25,146元，及自民事準備書狀送達翌日起至清償日止
    ，按週年利率百分之5計算之利息；被告應自民國110年12月
    8日起至返還前開土地之日止，按月給付原告2,286元。經核
    原告請求拆除系爭建物所為之面積變更(第1、2項訴之聲明)
    ，係依據地政機關測量後之結果而更正其聲明，僅更正事實
    上之陳述，非訴之變更；另請求被告給付不當得利及返還土
    地前每月應給付金額之部分(第3項訴之聲明)，係屬擴張應
    受判決之事項，均符合上開條文規定之情形，應予准許，合
    先敘明。
貳、實體方面： 
一、原告主張：
　㈠原告為850-1、850-4土地之共有人及所有人，上開土地遭被
    告所有門牌臺南市○市區○○路0號之6房屋（下稱系爭房屋）
    無權占用，占用面積及範圍如附圖所示編號Ａ、Ｂ，面積分別
    為44.84、11.8平方公尺，該無權占用已妨害原告所有權之
    行使，原告得依民法第821條、第767條第1項之規定，請求
    被告將無權占用之附圖編號Ａ、Ｂ部分之地上物拆除，將所占
    用之土地返還原告及全體共有人。
　㈡系爭房屋無權占用850-1、850-4土地為無法律上之原因而受
    有相當於租金之利益，原告得依不當得利之規定，請求被告
    給付自109年12月1日起至返還土地之日止相當於租金之不當
    得利。又上開土地鄰近臺南科學園區、附近商業活動頻繁，
    交通方便，認以土地申報總價額年息百分之10計算為適當，
    故被告系爭房屋占用原告所有上開2筆土地相當租金之不當
    得利部分，為每月2,286元【計算式：（850-1土地109年1月
    之申報地價4,456元×44.84平方公尺×年息10%÷12個月）＋（8
    50-4土地109年1月之申報地價6,320元×11.8平方公尺×年息1
    0%÷12個月）＝2,286元】，是原告得訴請被告給付109年12月
    8日起至110年12月7日止之不當得利金額合計27,437元，及
    自110年12月8日起至返還上開土地之日止，按月給付原告2,
    286元等語。
　㈢並聲明：
　⒈被告應將850-1土地如附圖所示編號Ａ部分面積44.84平方公尺
    之地上物拆除，將上開土地返還原告及全體共有人。
　⒉被告應將850-4土地如附圖所示編號Ｂ部分面積11.8平方公尺
    之地上物拆除，將上開土地返還原告。
　⒊被告應給付原告25,146元，及自民事準備書狀送達翌日起至
    清償日止，按週年利率百分之5計算之利息。
　⒋被告應自110年12月8日起至返還前開土地之日止，按月給付
    原告2,286元。　
　⒌願供擔保，請准宣告假執行。　　　　　　　
二、被告則答辯以：
　㈠原告係於109年間向前手李丁財購買取得850-1及850-4土地所
    有權，李丁財為被告之叔叔，被告興建系爭房屋時為李丁財
    知悉及同意，且被告係經地政機關指界後始興建系爭房屋，
    並非故意或重大過失逾越地界，被告願依民法第796條之規
    定，就越界建築部分給付原告償金或價購所占用之土地，應
    無拆除系爭房屋之必要。
　㈡系爭房屋興建時係依據地政機關測量之地界為興建，被告係
    在自己土地範圍內興建系爭房屋，應無越界占用原告之土地
    ，聲請內政部國土測繪中心重新測量地界等語。
　㈢並聲明：請求駁回原告之訴；如受不利之判決，願供擔保請
    准宣告免為假執行。
三、得心證之理由：
　㈠按所有權人對於無權占有或侵奪其所有物者，得請求返還之
    ，民法第767條第1項前段定有明文。次按以無權占有為原因
    ，請求返還土地者，占有人對土地所有權存在之事實無爭執
    ，而僅以非無權占有為抗辯者，土地所有權人對其土地被無
    權占有之事實無舉證責任，占有人自應就其取得占有係有正
    當權源之事實證明之（最高法院85年度台上字笫1120號判決
    意旨參照）。
  ㈡經查，原告為850-1、850-4土地之共有人及所有人及被告為
    系爭房屋所有權人之事實，業據原告提出850-1、850-4土地
    登記第一類謄本為證，並經本院依職權調閱系爭房屋之房屋
    稅籍資料核閱無誤，且為被告所不爭執，自屬事實。又被告
    所有之系爭房屋占用850-1、850-4地號土地如附圖所示斜線
    部分，面積分別為44.84平方公尺、11.8平方公尺等情，業
    經本院會同兩造及臺南市新化地政事務所人員履勘現場囑託
    測量繪圖在案，有勘驗筆錄、現場照片及附圖在卷可稽，此
    部分事實自可認定。
　㈢被告雖辯稱系爭房屋逾越地界部分，原告之前手並未提出異
    議，依民法第796條規定，原告應不得請求被告拆除云云，
    惟為原告所否認，被告自應就系爭房屋之興建有民法第796
    條規定適用之有利於己之事實負舉證之責，惟查：
　⒈被告抗辯850-1、850-4土地原所有權人知悉系爭房屋建築時
    有逾越地界且未提出提出異議等情，並未提出任何證據供本
    院審酌，其所述已堪質疑。
　⒉原告主張850-1、850-4土地之前手係訴外人李丁財，李丁財
    係經由本院97年度重訴字第145號分割共有物事件（下稱前
    案）分割取得上開土地，上開案件審理中即有經地政機關測
    量系爭房屋坐落位置而判決分割由李丁財分配取得上開土地
    ，並無民法796條之適用等語，並提出前案民事判決書及850
    -1地號土地地籍異動索引資料為憑，並經本院調閱前案案件
    全卷核閱無誤，依上開案卷及判決書可知訴外人李丁財於前
    案係以被告及訴外人李德昌等全體共有人為被告起訴請求合
    併分割其等所共有之台南縣新市鄉（改制前）新店段150-2
    、150-6、150-7、150-8、150-9、150-10、150-11、150-12
    地號土地，而系爭房屋於前案經測量結果即有坐落於150-10
    、150-11地號土地上，此有新化地政97年12月18日所測字第
    0970010076號函所檢送之勘測圖附於前案卷第55頁可憑，
　　被告陳李清秀於前案審理時雖有表達希望依其所有系爭房屋
    位置為分割，惟並未經前案判決採用，而李丁財所提出之分
    割方案即前案判決附圖一方案係沿原150-11地號土地界址直
    線分割，上開分割方案分割結果，被告陳李清秀之系爭房屋
    即有部分坐落在李丁財所分得之土地上而有遭拆除之可能等
    情，已於前案民事判決理由中論述明確，並依該方案判決分
    割而由李丁財取得850-1、850-4土地所有權確定，李丁財依
    前案分割共有物判決內容，已得依強制執行法第131條規定
    對被告陳李清秀之系爭房屋占用到李丁財所分得之850-1土
    地（後又分割出850-4土地）部分聲請拆除，自無何民法第7
    96條規定之適用，原告受讓取得850-1、850-4土地所有權後
    ，雖無權依強制執行法第131條規定辦理，但仍得依所有權
    人之權利為主張，被告抗辯本件有民法第796條規定之適用
    云云，顯無可採。
　⒊至被告又另辯稱系爭房屋未占用上開土地，並聲請內政部國
    土測繪中心重新測量地界乙節，被告僅泛言本件地政機關測
    量結果之地界與被告興建系爭房屋興建時所知悉之地界有相
    當差異，並未指明地政機關測量結果有何錯誤之處，而系爭
    房屋於前案分割土地時即已有囑託地政機關測量坐落位置及
    面積，且被告依前案判決分割結果即已明知系爭房屋確有部
    分係坐落在李丁財所分得之土地上，詳如前述，與本案囑託
    地政機關測量結果亦屬相符，地政機關所製作之附圖自可憑
    為本案判決之依據，被告聲請內政部國土測繪中心再行測量
    ，本院認無必要，併予說明。
　㈣又按各共有人對於第三人，得就共有物之全部為本於所有權
    之請求；但回復共有物之請求，僅得為共有人全體之利益為
    之，民法第821條定有明文。原告為850-1土地共有人之一，
    為850-4土地所有權人，業如前述，而被告未能舉證證明其
    所有系爭房屋占有850-1、850-4土地部分，有何合法之使用
    權源，自構成無權占有，則原告本於民法第821條及第767條
    第1項規定，請求被告拆除系爭房屋占用850-1土地部分，並
    將上開土地返還原告及全體共有人、占用850-4土地部分，
    並將上開土地返還原告，即屬有據，應予准許。
　㈤原告依不當得利法律關係請求被告給付金額部分：
　⒈按無法律上之原因而受利益，致他人受損害者，應返還其利
    益，民法第179 條前段定有明文；又無權占有他人土地，可
    能獲得相當於租金之利益，致土地所有權人受有相當於租金
    之損害，此為為社會通常之觀念。是無權占用他人土地，致
    土地所有權人無法使用土地而受有損害，土地所有權人自可
    依上開規定，請求無權占用之人給付占用期間相當於租金之
    不當得利金額。經查，850-1土地為原告所共有、850-4地號
    土地為原告所有，被告系爭房屋如附圖所示斜線部分占用到
    850-1、850-4土地並無合法權源，已如前述，則被告獲有相
    當於租金之利益，並致原告受有相當於租金之損害，揆諸前
    開法條規定及說明，原告依不當得利法律關係請求被告給付
    相當於租金之利益，即屬有據。
　⒉又有關相當於租金之不當利金額，依土地法第97條規定：城
    市地方房屋之租金，以不超過土地及其建築物申報總價年息
    百分之10為限。土地法第97條所謂土地及建築物之總價額，
    土地價額依法定地價。而法定地價，依土地法第148條規定
    ，係土地所有人依該法規定所申報之地價。故土地法第97條
    所謂之申報價額，即指該土地之申報地價而言。是原告依上
    開土地法規定請求被告返還相當於租金之不當得利金額，依
    法即屬有據。惟原告就850-1地號土地應有部分僅有3分之1
    ，此有原告提出之土地謄本可憑，是原告就850-1地號土地
    僅得請求應有部分3分之1遭被告占用之損害。本院審酌系爭
    2筆土地相連接南臨臺南市新市區富強路，被告所有系爭房
    屋為店面出租他人經營自助式洗衣機，附近商店林立，有學
    校及住宅，並鄰近臺南科學工業園區，係屬臺南經濟價值頗
    高之地段等情，認原告請求以申報地價年息百分之10為基準
    ，計算占用土地相當於租金之金額，係屬合理適當。復查原
    告所共有850-1土地，109年1月起，申報地價為每平方公尺4
    ,456元，所有850-4地號土地，109年1月起，申報地價為每
    平方公尺6,320元，有850-1、850-4土地登記第一類謄本附
    卷可稽（本院卷第49、51頁），則原告得請求被告給付自10
    9年12月8日起至110年12月7日止之相當於租金之不當得利金
    額共計14,117元【計算式：850-1地號土地6,660元（109年1
    月起申報地價4,456元×占用面積44.84平方公尺×應有部分3
    分之1×年息10%÷12個月×12個月）＋系爭850-4地號土地7,457
    元（109年1月起申報地價6,320元×占用面積11.8平方公尺×
    年息10%÷12個月×12個月，四捨五入後為7,458元，惟原告僅
    請求7,457元），元以下四捨五入】。從而，原告請求被告
    給付109年12月8日起至110年12月7日止占用850-1、850-4地
    號土地相當於租金之不當得利14,117元，核屬有據，應予准
    許。逾此部分之請求，則屬無據，應予駁回。
　⒊又按給付無確定期限者，債務人於債權人得請求給付時，經
    其催告而未為給付，自受催告時起，負遲延責任。其經債權
    人起訴而送達訴狀，或依督促程序送達支付命令，或為其他
    相類之行為者，與催告有同一之效力；遲延之債務，以支付
    金錢為標的者，債權人得請求依法定利率計算之遲延利息；
    應付利息之債務，其利率未經約定，亦無法律可據者，週年
    利率為百分之5，民法第229條第2項、第233條第1項前段、
    第203條分別定有明文。本件原告對於被告之相當於租金之
    不當得利請求權，係屬給付未有確定期限之金錢債權，揆諸
    上揭規定，原告主張被告應自民事準備書狀送達被告翌日即
    110年12月11日起（原告於民事準備書狀表示繕本已寄對造
    ，但未提出送達證明，惟被告嗣已於110年12月10日到庭為
    言詞辯論，可認至遲被告已於斯時知悉原告請求金額，有原
    告民事準備書狀及本院110年12月10日言詞辯論報到單及筆
    錄於本院卷第131頁、第147頁至第151頁可憑）至清償日止
    ，加給按週年利率百分之5計算之法定遲延利息，於法有據
    ，亦應予准許。
  ⒋再按請求將來給付之訴，以有預為請求之必要者為限，得提
    起之，民事訴訟法第246條定有明文。故凡居於未來履行狀
    態有實現給付之必要者，均可先行提起將來給付之訴。查系
    爭房屋迄今仍占用850-1、850-4土地未拆除返還，原告就85
    0-1、850-4土地仍繼續受有無法完整管理使用之損害，被告
    有到期不履行之虞，故原告就此履行前之不當得利提起將來
    給付之訴，併請求相當於租金之不當得利，亦屬正當。是原
    告依上開計算式請求被告自110年12月8日起至返還850-1、8
    50-4土地之日止，按月給付原告1,176元【計算式：850-1土
    地555元（即4,456元×占用面積44.84平方公尺×應有部分3分
    之1×年息10%÷12個月）＋850-4土地621元（即6,320元×占用
    面積11.8平方公尺×年息10%÷12個月）】，亦屬有據，應予
    准許。逾此部分之請求，則屬無據，應予駁回。
四、綜上所述，原告依民法第767條物上請求權及第179條不當得
    利之法律關係，請求㈠被告應將850-1土地上如附圖編號Ａ部
    分面積44.84平方公尺之地上物拆除，並將上開所占用土地
    騰空返還予原告及全體共有人。㈡被告應將850-4土地上如附
    圖編號Ｂ部分面積11.8平方公尺之地上物拆除，並將上開所
    占用土地騰空返還予原告。㈢被告應給付原告14,117元，及
    自110年12月11日起至清償日止，按週年利率百分之5計算之
    利息。㈣被告應自110年12月8日起至返還前開土地之日止，
    按月給付原告1,176元，為有理由，應予准許，逾上開範圍
    之請求，則非有據，應予駁回。
五、兩造均陳明願供擔保，聲請為宣告假執行或免為假執行，經
    核原告勝訴部分，合於法律規定，爰分別酌定相當之擔保金
    額予以宣告；原告其餘假執行之聲請，因訴之駁回而失所依
    據，不予准許。
六、本件事證已臻明確，兩造其餘主張陳述及攻擊防禦方法，經
    本院審酌後，認均不影響本件判決結果，爰不一一論述，併
    此敘明。
七、訴訟費用負擔之依據：民事訴訟法第79條。
中　　華　　民　　國　　111 　年　　5 　　月　　13　　日
                  民事第三庭    法  官　童來好  
以上正本係照原本作成。
如對本判決上訴，須於判決送達後20日內向本院提出上訴狀。
如委任律師提起上訴者，應一併繳納上訴審裁判費。
中　　華　　民　　國　　111 　年　　5 　　月　　13　　日
                                書記官　郭倢妮

附表（原告供擔保得假執行及被告供擔保免假執行之金額，新臺幣：元）    主文項次         占有之土地價額和不當得利價額  原告供擔保假執行之金額 被告供擔保得免假執行之金額  第1項 占用之土地價額1,744,276元（44.84平方公尺×38,900元） 581,000元 1,744,276元  第2項 占用之土地價額663,160元（11.8平方公尺×56,200元） 221,000元 663,160元  第3項 不當得利價額14,117元 4,000元 14,117元